ACORDAO-COMPLETO-2419853

ACÓRDÃO 8217/2020 ATA 25/2020 - PRIMEIRA CÂMARA

VISTOS, relatados e discutidos estes autos em que se apreciam atos de aposentadoria emitidos pelo Departamento de Polícia Federal,
	ACORDAM os Ministros do Tribunal de Contas da União, reunidos em sessão da Primeira Câmara, diante das razões expostas pelo Relator, com fundamento no art. 71, inciso III, da Constituição Federal de 1988, c/c os arts. 1º, inciso V, e 39, inciso II, da Lei 8.443/1992, e ainda com o arts. 157 e 260, § 1º, do Regimento Interno do TCU, em:
	9.1. considerar legal a aposentadoria de Cicero Alves Fernandes, concedendo o registro ao ato correspondente;
	9.2. ordenar à Sefip que, com a urgência que o caso requer, diligencie o Departamento de Polícia Federal para obter os elementos que embasaram a conversão de tempo de insalubridade em favor de Cleuza Moreira de Oliveira, examinando-os à luz da legislação e da jurisprudência aplicáveis e atentando ao fato de que essa concessão deu entrada no TCU em 17/3/2016;
	9.3. dar ciência deste acórdão ao Departamento de Polícia Federal.

Atos de aposentadoria.

Primeira Câmara

Departamento de Polícia Federal.

3. Interessados: Cicero Alves Fernandes (XXX.860.351-XX); Cleuza Moreira de Oliveira (XXX.050.801-XX).

13.1. Ministros presentes: Walton Alencar Rodrigues (Presidente), Benjamin Zymler e Bruno Dantas (Relator).
13.2. Ministro-Substituto convocado: Augusto Sherman Cavalcanti.
13.3. Ministro-Substituto presente: Weder de Oliveira.

ACORDAO-COMPLETO-2465753

Acórdão 2447/2022 - Segunda Câmara

Segunda Câmara

BRUNO DANTAS

Adoto como parte do relatório o acervo instrutivo elaborado ela Secretaria de Fiscalização de Pessoal - Sefip (peça 7) , que contou com o apoio do corpo diretivo daquela unidade (peça 8) :
"INTRODUÇÃO
1. Trata-se de atos de concessão de aposentadoria de Cicero Alves Fernandes e Cleuza Moreira de Oliveira, ex-servidores do Departamento de Polícia Federal.
2. Os atos foram submetidos, para fim de registro, à apreciação do Tribunal de Contas da União (TCU) , de acordo com o art. 71, inciso III, da Constituição Federal. O cadastramento e a disponibilização ao TCU ocorreram por intermédio do Sistema de Apreciação e Registro de Atos de Admissão e Concessões, na forma dos arts. 2º, caput e incisos I a VI, e 4º, caput, da Instrução Normativa - TCU 78/2018.
EXAME TÉCNICO
3. O servidor Cicero Alves Fernandes aposentou-se, voluntariamente, com proventos integrais em 03/04/2007, com base na Lei Complementar 51/85, cujo ato inicial foi considerado ilegal pelo Acórdão 4443/2014-TCU-Segunda Câmara, da lavra do Ministro José Jorge (TC Processo 022.604/2013-8) , em virtude de ter computado tempo ficto correspondente a 20% do período cumprido sob a égide da Lei 3.313/1957, em desacordo com o entendimento deste Tribunal (Acórdão 4725/2009-TCU-Segunda Câmara, da lavra dos Ministros Aroldo Cedraz e José Jorge, respectivamente. 
4. Após retorno à atividade (peça 2) , novo ato de aposentadoria foi cadastrado com vigência a partir de 28/01/2015, com base na Lei Complementar 51/1985, art. 1º, item II 'a', com a redação incluída pela Lei Complementar nº 144, de 2014, contando com 33 anos, 7 meses e 17 dias de tempo de contribuição.
5. A servidora Cleuza Moreira de Oliveira requereu aposentadoria voluntária, com proventos integrais, com base no art. 3º da Emenda Constitucional 47/2005. 
6. Em consulta ao tempo de serviço e averbações da servidora, consta o cômputo de atividade insalubre celetista (1 ano e 3 dias) , anterior à Lei 8.112/1990. 
7. Por meio do Acórdão 2008/2006-TCU-Plenário (Relator Ministro Walton Alencar Rodrigues) e 914/2014-TCU-Plenário, da lavra do Ministro Benjamin Zymler, esta Corte reconheceu a validade da averbação a título de tempo insalubre aos servidores públicos que laboravam sob o regime celetista antes da publicação da Lei 8.112/90, desde que amparado em Laudo emitido pelo Ministério do Trabalho, ou de profissional por ele cadastrado, que atestasse as condições nas quais a atividade do servidor era exercida.
8. No caso, a servidora é ocupante do cargo de Auxiliar Operacional de Serviços Diversos, cargo esse que não se enquadra entre aqueles sujeitos a condições insalubres. 
9. Diante do exposto, a concessão está ilegal.
CONCLUSÃO
10. Em razão do exposto, esta Unidade Técnica considera que o ato de Cicero Alves Fernandes pode receber a chancela de legalidade e registro. Entretanto, o ato de Cleuza Moreira de Oliveira deverá ser considerado ilegal e ter negado o seu registro por esta Egrégia Corte.
PROPOSTA DE ENCAMINHAMENTO
11. Ante o exposto, com fundamento nos arts. 71, inciso III, da Constituição Federal, 1o, inciso V, e 39, inciso II, da Lei n. 8.443/1992 e 260, §§ 1o e 2º, do Regimento Interno do Tribunal de Contas da União, propõe-se:
a) considerar LEGAL e conceder registro ao ato inicial de aposentadoria de Cicero Alves Fernandes (CPF: XXX.860.351-XX) ; e
b) considerar ILEGAL e negar registro ao ato inicial de aposentadoria de Cleuza Moreira de Oliveira (CPF: XXX.050.801-XX) ; 
c) dispensar a devolução dos valores indevidamente recebidos até a data da ciência da Departamento de Polícia Federal do Acórdão que vier a ser proferido, com base no Enunciado 106 da Súmula da Jurisprudência do TCU;
d) determinar ao Departamento de Polícia Federal, com base no art. 45 da Lei 8.443/1992, que: 
d.1) faça cessar os pagamentos decorrentes do ato impugnado, comunicando ao TCU, no prazo de quinze dias, as providências adotadas, nos termos dos art. 262, caput, do Regimento Interno do TCU, 8º, caput, da Resolução - TCU 206/2007 e 19, caput, da Instrução Normativa - TCU 78/2018;
d.2) comunique à interessada sobre a necessidade do seu retorno ao serviço para fins de complementação do tempo de serviço mínimo para nova aposentadoria; 
d.3) informe à interessada sobre o teor do Acórdão que vier a ser prolatado, alertando-a de que, no caso de não provimento de recurso eventualmente interposto junto ao TCU, deverão ser repostos os valores recebidos após a ciência da deliberação, e encaminhe ao TCU, no prazo de trinta dias, comprovante da data de ciência pela respectiva interessada, nos termos do art. 4º, § 3º, da Resolução - TCU 170/2004."
2.	O Ministério Público junto ao TCU manifestou-se parcialmente de acordo com o sobredito encaminhamento, nos termos do seguinte parecer (peça 9) :
"Trata-se de ato de concessão de aposentadoria emitido pelo Departamento de Polícia Federal. A Sefip propõe considerar legal o ato de aposentadoria do Sr. Cicero Alves Fernandes, e ilegal o ato de aposentadoria da Sra. Cleuza Moreira de Oliveira, em razão da averbação de tempo insalubre sem que tenha havido a comprovação da existência de risco ou de agentes nocivos à saúde no local de trabalho. Vale ressaltar que a ausência dessa comprovação foi presumida tão somente pelo fato de a servidora desempenhar cargo de natureza administrativa.
Conforme este Ministério Público vem reiteradamente salientando em diversos processos, a averbação de tempo insalubre em favor de servidores que ocupem cargos de natureza administrativa não consiste por si só em uma irregularidade, a não ser que a Unidade Jurisdicionada realize a referida conversão sem atender aos requisitos legais pertinentes, fato sobre o qual não se tem comprovação nos autos. Tal evidência deveria ter sido preliminarmente checada com diligência prévia à Unidade Jurisdicionada solicitando a documentação comprobatória dos tempos nos quais se identificou algum indício de irregularidade. 
Aliás, sobre essa situação, temos ponderado com frequência, quanto aos procedimentos adotados pela Sefip, que não é de responsabilidade do servidor dispor da guarda de toda a documentação relativa à sua vida funcional, em especial dos laudos técnicos relativos aos locais de trabalho em que exerceu suas funções. Justamente por isso, quando detectada a averbação de algum tempo de serviço/contribuição no qual surja a possibilidade de impugnação por parte do TCU, a Unidade Técnica deveria realizar preliminarmente diligência à Unidade Jurisdicionada, pois esta é a responsável por manter os documentos pertinentes a fim de aferir se cada averbação de tempo atende ou não aos requisitos da Lei e da jurisprudência. 
No caso de averbação de tempo insalubre, por exemplo, seria necessária a realização de diligência solicitando os laudos periciais, PPP´s e demais documentos que tenham embasado a conversão. Verificado que a irregularidade subsiste, aí sim deve ser realizada a proposta de encaminhamento pela ilegalidade do ato, precedida ou não da oitiva do servidor, caso necessário, para que se manifeste precisamente sobre os achados identificados pela Unidade Técnica.
Como não há nos autos elementos que demonstrem ter sido realizado algum contato com a Unidade Jurisdicionada com o intuito de obter o Mapa de Apuração de Tempo de Serviço, bem como a documentação comprobatória da existência de risco ou agentes nocivos à saúde que amparam a conversão de tempo insalubre em favor da servidora, concluímos que o respectivo ato ainda não se encontra apto para ser apreciado. 
Por todo o exposto, e pedindo vênias por divergir parcialmente da proposta formulada pela Unidade Técnica, opinamos para que os autos retornem à Sefip, para que esta promova diligência à Unidade Jurisdicionada com vistas a obter: i) Mapas de Apuração de tempo de serviço da Sra. Cleuza Moreira de Oliveira; ii) toda a documentação utilizada para a conversão do tempo insalubre (laudos periciais, portaria de designação, mapas de tempo de serviço, etc.) em favor da servidora. Contudo, caso não seja acolhida a preliminar suscitada, opinamos pela legalidade do referido ato, ante a ausência de evidências robustas sobre a irregularidade apontada nos autos. Quanto ao ato em favor do Sr. Cicero Alves Fernandes, manifestamo-nos de acordo com a proposta alvitrada pela Unidade Técnica."
	É o relatório.

não há.

Procurador Marinus Eduardo De Vries Marsico.

APOSENTADORIA. contagem ponderada de tempo de serviço prestado em condições insalubres. possibilidade da contagem dos períodos anteriores ao advento da lei 8.112/1990 caso atendidos os requisitos estabelecidos no acórdão 2.008/2006-TCU-Plenário. diligência ao órgão de origem. legalidade de um ato. ciência. 1. É permitida a conversão ponderada de tempo de serviço prestado em condições de risco, perigosas ou insalubres pelo servidor que exerceu, como celetista, no serviço público, atividades dessa natureza, no período anterior à vigência da Lei 8.112/1990. No entanto, quando se tratar de cargo de natureza eminentemente administrativa, a referida contagem somente é admitida quando houver a apresentação de certidão emitida pelo INSS ou, alternativamente, de laudo oficial que efetivamente comprove a existência de risco à integridade física do servidor ou a presença de agentes nocivos à sua saúde no local de trabalho.

APOSENTADORIA (APOS)

Secretaria de Fiscalização de Pessoal (Sefip).

Cuida o processo de atos de aposentadoria emitidos pelo Departamento de Polícia Federal.
2.	A Secretaria de Fiscalização de Pessoal - Sefip, com o apoio do Ministério Público junto ao TCU, opina pela legalidade e registro do ato emitido em favor de Cicero Alves Fernandes. Em relação ao ato de Cleuza Moreira de Oliveira, a Sefip sugere sua ilegalidade em razão da averbação de tempo insalubre em desacordo com a jurisprudência aplicável. O MP/TCU diverge dessa proposta por verificar que não há, nos autos, elementos suficientes para averiguar se a referida averbação atende aos requisitos legais, razão pela qual postula pela realização de diligência ao órgão de origem.
3.	Assiste razão ao MPTCU em sua divergência.
4.	Em relação à contagem ponderada de tempo prestado em atividades consideradas de risco, perigosas ou insalubres, o TCU, nos termos do Acórdão 2008/2006-TCU-Plenário, em consonância com o posicionamento adotado pela Suprema Corte, passou a reconhecer essa possibilidade ao servidor que exerceu, como celetista, no serviço público, atividades dessa natureza no período anterior à vigência da Lei 8.112/1990.
5.	Para esse fim, aceita-se a averbação realizada de ofício pelo órgão de origem quando se trata de cargo cujas atribuições, presume-se, envolvam risco para a higidez física do profissional.
6.	No entanto, para ocupantes de outros cargos, em especial aqueles de natureza eminentemente administrativa, é indispensável a apresentação de certidão emitida pelo INSS ou, alternativamente, de laudo oficial que efetivamente comprove a existência de risco à integridade física do servidor ou a presença de agentes nocivos à sua saúde no local de trabalho, sendo que o simples pagamento de adicional de insalubridade não gera direito à contagem do tempo de atividade especial (e.g. Acórdão 911/2014-TCU-Plenário) .
7.	No que se refere à aposentadoria de Cleuza Moreira de Oliveira, ocupante do cargo de auxiliar operacional de serviços diversos, não é possível presumir risco à higidez do profissional. Nessas circunstâncias, impõe-se à Sefip diligenciar o órgão de origem para obter os elementos que embasaram a conversão de tempo de insalubridade em favor da interessada, examinando-os à luz do sobredito entendimento.
8.	A Sefip deve atentar, ainda, ao fato de que essa concessão deu entrada no TCU em 17/3/2016, cuidando para que sua análise e apreciação ocorram antes de completar o prazo de 5 anos nesta Corte de Contas.
9.	Em relação ao ato de Cicero Alves Fernandes, acompanho os pareceres precedentes no sentido de que pode ser considerado legal e registrado.
	Ante o exposto, voto por que o Tribunal adote a deliberação que ora submeto à apreciação deste Colegiado.
	TCU, Sala das Sessões Ministro Luciano Brandão Alves de Souza, em 28 de julho de 2020.
Ministro BRUNO DANTAS
Relator